【裁判字號】    97,消債更,420
【裁判日期】    980123
【裁判案由】    更生事件
【裁判全文】
臺灣新竹地方法院民事裁定           97年度消債更字第420號
聲  請  人  甲○○
                        8號
上列聲請人因聲請更生事件，本院裁定如下：
    主  文
聲請駁回。
聲請程序費用由聲請人負擔。
    理  由
一、按債務人不能清償債務或有不能清償之虞者，得依本條例所
    定更生或清算程序，清理其債務，消費者債務清理條例第3
    條定有明文，是消費者債務清理條例之立法，其中心思想乃
    認陷於經濟上困境之消費者若任其於惡性循環之債務窘境中
    自生自滅，其將衍生嚴重之社會問題，致難以維持安定之社
    會經濟秩序，故有予之分別情形依更生或清算之程序清理其
    債務之必要，藉以妥適調整其與各相關債權人等間之權利義
    務關係，以謀求消費者經濟生活之更生機會，惟私法上之債
    之關係，係以當事人間之信賴關係為基礎，故當事人於以法
    律行為追求自己之利益之際，亦應顧及對方之利益，並考量
    債權債務在社會上之作用，本於誠實及信用之原則，行使其
    債權及履行其債務，故債務人之消費者欲以上開條例為其所
    負義務之調整者，自應本於誠信原則之本旨，僅在其不能清
    償債務或有不能清償之虞而使其陷於經濟上之困境時始得准
    許之，以避免其藉此善意之立法而惡意圖謀減免債務，致使
    社會陷於道德之危險。
二、本件聲請意旨略以：聲請人有不能清償債務之情事，於消費
    者債務清理條例施行後，曾以書面向最大債權金融機構請求
    共同協商債務清償方案，惟其月薪約為28,000元，其收入扣
    除支出後僅剩餘8,000元償還債務，且其無擔保或無優先權
    之債務總額未逾新臺幣（下同）1,200萬元，復未經法院裁
    定開始清算程序或宣告破產等語。
三、經查：
（一）聲請人主張其前依消費者債務清理條例之規定，向最大債
      權金融機構台新國際商業銀行進行債務協商而不成立，業
      據其提出前置協商不成立通知書為證，而該通知書上係記
      載聲請人「1.因未能接受顯足以負擔之還款方案。2.要求
      撤銷原已協商通過之還款方案並要求更優惠還款方案：申
      請人表示排除民間債務後銀行部分可月付8500還款，前置
      協商提供月繳8000之方案通知簽約申請人卻反悔不簽約。
      3.其他情形：支付代辦費用共24000委請他人處理，將手
      機轉接至第三人，多次由第三人冒名與銀行接洽」致協商
      不成立。是本件更生之聲請即符合消債條例所要求之「前
      置協商」要件。故本件所應審酌者為聲請人是否有「不能
      清償債務」或「不能清償之虞」之情形，合先敘明。
（二）次查，聲請人係任職於勝開科技股份有限公司，其95年度
      薪資所得（含薪資、獎金及其他所得）為467,097元，平
      均月薪為38,924 元，96年度薪資所得（含薪資、獎金及
      其他所得）為388,780元，平均月薪為32,398元，97年8月
      薪資則為30,990 元，有稅務電子閘門財產所得調件明細
      表及聲請人提出之薪資表附卷可稽，97年度之月薪縱有稍
      減，亦尚有約30,000元之收入可供支應。而聲請人既已有
      巨額負債，其生活標準應予以壓縮至最低標準，始符公允
      ，蓋消債條例更生、清算制度之立法目的，係為使不幸陷
      入經濟困境之債務人得以清理債務、重建生活，並在清理
      過程中保有符合人性尊嚴之最低基本生活，但非維持債務
      人過去慣常生活，是於評估債務人是否有不能清償債務或
      有不能清償之虞時，應非由債務人任意主張其基本生活費
      用之數額，而是債務人應在維持基本生活之情況下，於能
      力範圍內盡力清償債務，是聲請人每月生活費用應以行政
      院公佈97年臺灣省最低生活費用為9,829元（已包含食、
      衣、住、行及育、樂所有之支出）為計算基準。
（三）又按扶養程度，應按受扶養權利者之需要，與負扶養義務
      者之經濟能力及身分定之，民法第1119條定有明文，聲請
      人雖尚有一女劉雲萍須扶養，惟審酌劉雲萍目前仍在學，
      生活理應單純而無大筆開銷需以因應，況其已近成年，堪
      認其尚非不得出外打工，以支應其部分生活費用之支出，
      聲請人亦主張其每月負擔扶養費用為6,000元，是此部分
      生活費用應以實際負擔生活費用6,000元計算。再以，聲
      請人之長子劉國祥（71年2月1日生）業已成年而有工作能
      力，且不需聲請人扶養，其工作所得自亦可協助聲請人家
      庭之所需。則以聲請人每月收入約30,000元，扣除其本人
      與所需扶養女兒劉雲萍之生活費用後，顯尚有餘額約
      14,000元可供償債。況以聲請人陳報之更生還款計畫中係
      以其每月薪資所得中之8,000元用以清償債務，顯見聲請
      人每月之薪資扣除必要費用支出後，確有餘款足資清償債
      務，尚非構成上開不能清償債務之要件。
（四）至聲請人雖主張其每月薪資遭債權銀行聲請強制執行，扣
      薪3分之1，惟該部分之扣薪係用以償付聲請人所積欠債務
      ，並非額外之債務，其雖遭扣薪，惟其總債務亦將減少，
      自毋庸自聲請人之收入扣除。另聲請人主張其每月須支出
      租金、油資、伙食費、電話費、水電瓦斯費、勞健保、扶
      養費等費用，惟其尚無法提出全部基本生活開銷之憑證，
      無從認定其每月之實際開銷金額是否確如聲請人所陳之支
      出金額；此外，縱聲請人每月須支出房租高達13,000元，
      惟前開每人每月最低生活費9,829元，已涵括所有必要生
      活之支出，並含房租支出，且聲請人已負債百萬元以上而
      謂不能清償，其自須以較低之標準生活而節忖開銷用以償
      債始符誠信，其自不得以無負債人員之一般生活標準以上
      而同為要求計算生活費，是以聲請人所陳上開必要生活費
      用及房租費用尚屬過高，無足採憑。此外，聲請人在已有
      勞健保之情形下，另行額外投保高額之保險，徒增非必要
      之支出，亦應一併剔除。
（五）承前所述，以聲請人之前開收入扣除必要生活費及扶養費
      後，至少尚餘14,000元，並非全然無法清償債務；且在聲
      請人生活條件足為因應，並無明顯變動之情形下，其積欠
      信用卡、信貸及現金卡等債務高達3,919,613元，且未具
      體說明用途何在，顯見債務人於積欠債務期間，並未改善
      收支運用習慣，且聲請人經債權人銀行聲請扣薪追償債務
      ，仍未積極處理債務，聲請人於97年度與最大債權人銀行
      進行協商時，對於銀行所提出其能力足以負擔之清償方案
      未為接受，又未證明已陷於經濟上之困境，且未積極與債
      權銀行妥適協商，尋求其他方案以解決債務，難認有何積
      極清償處理債務之誠意。
四、綜上，依聲請人目前之經濟狀況，其平均月收入約為30,000
    元，扣除本人與女兒之基本生活費用後，並非不能負擔最大
    債權金融機構所提出之每月8,000元之還款方案，且聲請人
    現年46歲，距離法定退休年齡65歲尚有19年，是以聲請人之
    年齡及財產現況，既有能力清償債務又無不能維持生活之情
    形，則與消債條例第3條之「不能清償之虞」要件即有不符
    ，自應駁回其聲請。
五、依消費者債務清理條例第8條、第15條，民事訴訟法第95 條
    、第78條之規定，裁定如主文。
中    華    民    國    98    年    1    月    23    日
              民事第一庭    法      官  林南薰
上為正本係照原本作成。
如不服本裁定，應於裁定送達後10日內，以書狀向本院提出抗告
，並繳納抗告費新臺幣壹仟元。
中    華    民    國    98    年    1    月    23    日
                            書  記  官  楊書棼


司法院資訊處製作；財團法人民間司法改革基金會備份。
